【裁判字號】    99,訴,239
【裁判日期】    991207
【裁判案由】    空氣污染防制法
【裁判全文】
臺中高等行政法院判決
                                       99年度訴字第239號
                                    99年11月30日辯論終結
原      告  張智翔即建泰畜牧場
被      告  臺中市政府
代  表  人  胡志強
訴訟代理人  蕭文邦
            簡錫麟
            趙重周
上列當事人間因空氣污染防制法事件，原告不服行政院環境保護
署中華民國99年5月4日環署訴字第0990039847號訴願決定，提起
行政訴訟，本院判決如下︰
    主  文
訴願決定及原處分均撤銷。
訴訟費用由被告負擔。
    事實及理由
一、事實概要：
    緣原告從事畜牧業，經營養豬場（坐落於臺中市西屯區西林
    巷30-101號），經被告機關所屬環境保護局（下稱臺中市環
    保局）依據民眾陳情，於民國（下同）98年9月25日16時至
    16時30分派員督同環境檢測機構琨鼎環境科技股份有限公司
    （以下稱琨鼎公司）人員前往稽查，於該場周界外下風處採
    集異味污染物樣品，委託琨鼎公司進行檢驗分析結果，異味
    污染物濃度為71，超過法定排放標準（工業區及農業區為50
    ），核認違反空氣污染防制法第20條第1項規定，由被告依
    同法第56條第1項暨「公私場所違反空氣污染防制法應處罰
    鍰額度裁罰準則」規定，以98年11月2日府授環稽字第09802
    78118號函附裁處書（編號：0000000000000），裁處新臺幣
    （下同）10萬元罰鍰，並限期於98年11月21日前改善完成。
    原告不服，提起訴願，遭決定駁回，遂提起本件行政訴訟。
二、本件原告主張：
（一）依行政院公報環境保護署環署檢字第0970087754號公告說
      明，空污採樣為官能測定，亦即由人員判斷而非儀器檢測
      ，且尚無採樣標準，因此於採樣至檢測判斷過程當更謹慎
      為之，然本件現場採樣方法與規定皆顯示出重大缺失並與
      規定不符合。
（二）為確保檢測數據品質與數據，依環保署環境檢驗所環檢
      一字第0671號函說明，以及由於原告為甲級廢棄物清除處
      理技術人員，受有良好之環保技能訓練，原告詳細回憶當
      時現場似無專業可言之稽查，採樣人員所為之現場稽查表
      及事後接獲之檢測報告發覺其記載有多項嚴重缺失，現場
      稽查工作紀錄填寫錯誤百出，原告認有多項爭議及瑕疵：
   1、稽查工作紀錄及檢測結果報告完全未符合公告之基本要求
      ，如未註明採樣位置方向表示為何、未明確標示採樣日期
      之時段時間至幾時幾分、檢測報告格式未符合環檢所要求
      加註機構負責人之簽章、檢測報告未加註符合要求之聲明
      書。
   2、本件臺中市環保局環境稽查工作紀錄所記載之現場採樣圖
      ，將相關位置如牧場位置、筏子溪、西林巷、採樣點胡亂
      標示，與現場完全不符。西林巷與筏子溪並非並行，且採
      樣點在北方，該圖卻連基本方位均未標示，顯見當時採樣
      不具專業性。此於99年10月5日鈞院至採樣現場查勘可證
      明。
   3、臺中市環保局稽查工作紀錄之違反法條欄位亦任意記載，
      於「違反法條」處填寫「風向、風速、氣味、豬味」等與
      該欄位無關之事項，顯示填寫紀錄不嚴謹。
   4、採樣當日會同單位琨鼎公司現場稽查工作，稽查工作紀錄
      表所記載會同單位採樣人員為兩人（梁永杰、曾仁育），
      然於琨鼎公司檢測日誌所記載之人員卻僅只有一名（梁永
      杰），且亦註明無其他人員參加，足見記載不實，採樣人
      員殊不知此採樣及稽查工作紀錄乃為日後民眾訴願之依據
      ，亦當注意執法之嚴謹性，當日原告已當面提出質疑，然
      採樣人員僅回覆有任何問題到時候都可以申訴，此等執法
      心態足見採樣人員漠視人民之權利，亦可見採樣人員毫無
      專業可言（採樣人員為清潔隊員）。
   5、本件採樣當日及原告申訴回覆函所得之回覆，臺中市環保
      局均一再證稱已當場認定為原告場所污染之氣味，然於99
      年10月5日鈞院現場查勘時卻又改稱當時並不知道正北方
      仍有兩場較大之養豬場，此等說詞無異自認有所失職，事
      前未盡詳察，事後又一再矢口辯稱執法之正確性，所言顯
      有矛盾。
   6、被告答辯狀所附照片圖中正有一運豬車前往原告經營養豬
      場洽公（圖中顯示尚未進入原告經營養豬場，所載運豬隻
      亦非原告經營養豬場所有），然現場採樣人員卻稱那也算
      是你們的味道啊。該運豬車途經採樣處與原告經營養豬場
      應無關係。
   7、又稽查紀錄記載採樣時為北風，然依被告答辯狀所附照片
      所示可知，採樣風向計之風向所指為正北方，然原告養豬
      場確實位置為採樣點之東北方，並非正北方，而正北方17
      5公尺處有兩場比原告養豬場大兩倍以上之養豬場，於99
      年10月5日已現場查勘，足見所採之樣品不具代表性，所
      採樣之氣味非原告養豬場之味道。
   8、依環保規定，檢測報告書檢測結果摘要之採樣日期記載，
      於日期後必須填載至時分，但本件檢測報告書「二檢測結
      果摘要」之採樣日期僅記載9月25日，採樣位置欄位記載
      A000有誤，應記載為A001為是，檢測結果欄僅記載濃度71
      、排放標準50，合格與否未填載；另檢測報告書「三採樣
      分析紀錄-監督檢測紀錄表」應由監督單位勾填，然監督
      採樣過程及監督查核內容完全空白未填載、「四附件(四)固
      定污染源空氣污染物排放檢測檢測報告書審查表」僅有「
      建泰畜牧場」五個字，其餘連日期、審查者及其他內容皆
      全部空白，顯見採樣過程嚴重瑕疵，有違採樣標準作業流
      程及嚴謹性，亦不具法律效力。
   9、原告於稽查採樣當場即提出異議，然稽查人員對原告之異
      議毫不理會，僅一再說明有問題到時候可以去申訴，甚至
      稽查現場對養殖業者之鄙視，頗有很瞧不起養豬業者之心
      態，殊不知國內若無養豬業者對環保問題之付出及辛苦回
      收廚餘達到減碳之目的，其對環境之負擔將更形嚴重，且
      國人亦只能多數依賴含瘦肉精之美國豬肉；又因廚餘水分
      高致焚化爐燃燒不全而產生世紀之毒戴奧辛將更加危害國
      人健康，此等辛苦工作全由不畏辛苦之基層農人付出，現
      場執法人員無法客觀執法、專業執法、依法執法，甚有高
      人一等之心態，實難教人信服。原告曾向臺中市環保局二
      次提出書面陳述，如針對此案之採樣現場及稽查工作紀錄
      填寫重新檢視等，然所得之回函一再聲明本件有稽查工作
      紀錄及檢測報告可稽，皆未獲得正面之回應。
（三）另對於稽查人員及檢測機構之執法及檢測資格認定問題，
      依行政程序法第150條、第158條，原告請求針對本件稽查
      及檢測機構之檢測人員出具相關足資證明為具有資格之證
      照，另本件檢測機構對此案之數據做出判定，依規定至少
      需6人受專業訓練之聞臭師始得為之，且應於採樣12小時
      內完成。本件被告答辯狀所附琨鼎公司聞臭人員楊文利之
      出勤卡內中所記載日期為8月18日，對照其未上班日期（
      週六、周日）及其他五位聞臭人員上班出勤卡可知所有之
      出勤卡皆為99年9月份，足見楊文利之出勤卡內中所記載
      日期之8月18日為事後變造因而生錯，此等作為似已構成
      偽造證據之嫌，亦可見檢測作業之鬆散。
（四）本件原告已向臺中市環保局及環保署多次陳情，然卻一再
      得到「本案既有現場稽查紀錄、採證照片及檢測報告表附
      卷可稽」，然今加以對照完全經不起檢驗，並浪費行政資
      源及造成民怨，本件採樣不足採據等情。並聲明求為判決
      撤銷訴願決定及原處分。
三、被告則以：
（一）按「公私場所固定污染源排放空氣污染物，應符合排放標
      準。」「公私場所違反第二十條第一項，．．．其違反者
      為工商廠、場，處新臺幣十萬元以上一百萬元以下罰鍰。
      」空氣污染防制法第20條及第56條分別定有明文。原告所
      有建泰畜牧場坐落於臺中市西屯區西林巷30-101號，從事
      飼養豬隻作業，過程中產生豬糞味，前經被告機關所屬環
      保局於98年9月25日派員稽查並進行周界異味採樣官能測
      定，該樣品經檢測結果異味污染物檢測值為71，超過固定
      污染源農業區異味管制標準50，已違反空氣污染防制法第
      20條第1項，暨固定污染源空氣污染物排放標準第2條規定
      ，爰依同法第56條第1項規定裁處10萬元罰鍰，並限期於
      98年11月21日前完成改善，該裁處書之送達有雙掛號回執
      為證。
（二）原告雖訴稱：本件現場採樣圖相關位置錯誤，與現場完全
      不符，卷附照片中運豬車前往原告經營養豬場洽公，所載
      運豬隻非原告經營養豬場所有，該運豬車途經採樣處與原
      告經營養豬場無關；稽查紀錄記載採樣時為北風，卷附照
      片所示採樣風向計之風向所指為正北方，原告養豬場確實
      位置為採樣點之東北方，並非正北方，而正北方175公尺
      處有兩場比原告養豬場大兩倍以上之養豬場，所採樣之氣
      味非原告養豬場之味道；本件採樣當日會同單位琨鼎公司
      現場稽查工作紀錄所記載會同採樣人員為兩人（梁永杰、
      曾仁育），然於檢測日誌所記載之人員卻僅只有一名（梁
      永杰）、「採樣分析紀錄-監督檢測紀錄表」監督採樣過
      程及監督查核內容完全空白未填載，「檢測報告審查表」
      僅有「建泰畜牧場」五個字，其餘連日期、審查者及其他
      內容皆全部空白，顯見採樣過程嚴重瑕疵，有違採樣標準
      作業流程及嚴謹性云云。然查，被告機關於98年9月25日
      派員會同琨鼎公司至現場採樣時，依風向及現場狀況進行
      採樣位置判定，確定污染物係由該場所逸散之位置作為採
      樣點，該地點實能判定污染物由欲測之公私場所排放所為
      ，於採樣時紀錄、採樣地點、採樣日期、時間及操作狀況
      等，周界及環境大氣採樣並記錄氣象條件及確認味道性質
      。本件採樣檢測作業依環保署97年11月11日環署檢字第09
      70087754號公告之「異味污染物官能測定法-三點比較式
      嗅袋法」中有關採樣時應注意事項之規定，於採樣時記錄
      採樣地點、採樣日期、時間及操作狀況等，周異及環境大
      氣採樣並記錄氣象條件及味道性質，樣品經公告檢測方法
      測定其異味濃度為71，有檢測報告可稽，因此被告機關所
      屬環保局稽查人員於原告經營養豬場周界下風處採集異味
      空氣樣品，亦依風向及現場狀況進行採樣位置判定，既有
      現場稽查紀綠、採證照片及檢驗報告表附卷可稽；另，本
      件檢測報告業經環保署環境檢驗所審視，並未違反公告檢
      測方法規定，暨亦無違反該所環檢一字第0671號函規定
      ，於採樣時稽查工作紀錄所記載之地圖係為地點之簡圖，
      其依據現場所觀察大概相關位置所描繪，並無原告所述採
      樣圖與現場完全不符之情形；另，所附稽查照片所拍攝之
      運豬車前往該場時，其當時並未開始採樣，原告所述與事
      實不符，至於稽查工作紀錄上違反法條欄位之記載，因為
      採樣當時尚未確定原告有無違法，故未填載違反法條。
（三）原告訴稱前經二次提出陳述，然皆未獲被告機關正面回應
      云云。然查，被告機關依行政程序法第102條規定，以98
      年10月12日府授環稽字第0980263729號函知原告提出陳述
      意見，原告以98年10月20日建98102001號函提出陳述書及
      補充陳述，被告機關以98年11月2日府授環稽字第0980278
      118號函覆原告說明不採信原告陳述意見之理由。原告另
      主張：對稽查人員及檢測機構之執法及檢測資格認定問題
      ，請求針對本案稽查及檢測機構之檢測人員出具相關足資
      證明為具有資格之證照云云。然查，本件為被告機關所屬
      環保局清潔隊員前往現場執行稽查，並會同委託之合法環
      境檢測機構進行周界異味採樣檢測，全案稽查工作紀錄及
      檢測結果經被告機關所屬環保局承辦人員確認，並具名依
      違反空氣污染防制法規定告發處分，且飼養豬隻產生之豬
      糞，未背離廢棄物清理法第2條第1款之液體廢棄物之定義
      ，而豬糞產生之異味污染，被告機關所屬環保局清潔隊員
      即具有合法之採證權；另依琨鼎公司99年7月28日琨鼎九
      九字第0300號函提出該公司人員資格認定及執行稽查當日
      出勤紀錄等資料，經審均符合嗅覺判定員之資格等語，資
      為抗辯。並聲明求為判決駁回原告之訴。
四、兩造之爭點：
    臺中市環保局於98年9月25日派員督同琨鼎公司人員，前往
    原告經營坐落於臺中市西屯區西林巷30-101號養豬場進行稽
    查，採集異味污染物樣品，依檢驗分析結果，適用空氣污染
    防制法第20條第1項及第56條第1項規定，予以裁處罰鍰，並
    限期完成改善，有無違誤？
五、經查：
（一）按「（第1項）公私場所固定污染源排放空氣污染物，應
      符合排放標準。（第2項）前項排放標準，由中央主管機
      關依特定業別、設施、污染物項目或區域會商有關機關定
      之。．．．。」「（第1項）公私場所違反第二十條第一
      項．．．者，．．．；其違反者為工商廠、場，處新臺幣
      十萬元以上一百萬元以下罰鍰。（第2項）依前項處罰鍰
      者，並通知限期．．．改善．．．。」空氣污染防制法第
      20條及第56條第1項、第2項定有明文。又「固定污染源空
      氣污染物排放標準」第2條規定：「本標準適用於新設立
      或變更、或既存之固定污染源（分別簡稱為新污染源、既
      存污染源）；其標準如附表。．．．」附表：「空氣污染
      物：異味污染物。排放標準－周界－工業區及農業區：50
      」。
（二）本件原告從事畜牧業，經營養豬場（坐落於臺中市西屯區
      西林巷30-101號），經臺中市環保局於98年9月25日16時
      至16時30分派員督同環境檢測機構琨鼎公司人員前往稽查
      ，於該場周界外下風處採集異味污染物樣品，委託琨鼎公
      司進行檢驗分析結果，異味污染物濃度為71，超過法定排
      放標準（工業區及農業區為50），核認違反空氣污染防制
      法第20條第1項規定，由被告依同法第56條第1項暨「公私
      場所違反空氣污染防制法應處罰鍰額度裁罰準則」規定，
      予以裁處10萬元罰鍰，並限期於98年11月21日前改善完成
      。原告不服，提起訴願主張略謂：「(一)本次採樣位置離檢
      舉人最近之距離尚有227公尺，距本場畜舍有42公尺，距
      本場南邊牧場有148公尺，距本場北邊兩場有175公尺，然
      味道之飄散絕非單一來源，．．．而風向之改變乃持續性
      的變化，因此本場對該採樣點之採樣空氣認為不具本場氣
      味之代表性，因為有可能是本場北邊兩場氣味飄散至此處
      ，亦有可能是前個小時由南邊之牧場飄散至此，且該區域
      共有5場，而本場之豬隻飼養頭數為該區最小場，可由空
      照圖中看出。又本場地理位置位於縣市交界處，亦即上方
      緊鄰之兩場為地處臺中縣，在附近空照圖之北邊兩場外，
      往上亦有另外3場規模甚大之畜牧場，而自大雅鄉橫山村
      之黑板橋以下之所有放流皆排入至筏子溪，而於此次採樣
      點下方20公尺處為一灌溉用水閘門水埤，．．．由於本場
      上方為中縣三不管地帶且住家少，因此上游500公尺內之5
      場往往未經妥適處理即將畜牧排泄物直接排入，而於此水
      閘門水埤處形成一個超大污水塘，目前下方200公尺處正
      進行橋樑改建，因此上游石岡壩管制放水量，又逢時序漸
      近枯水期，此一大水塘寬約60公尺長約200公尺散發之糞
      臭味尤難令人接受，．．．而此水塘正完全與本場平行，
      因此測得之結果本場認為無法代表本場氣味．．．。(二)目
      前周界之採樣尚無標準作業程序，試問貴局說明已排除其
      他污染源之干擾其方法為何？是否經環訓所認可？本場上
      方相隔30公尺的兩場其方位與本場相關位置為何？與當時
      風向及此案採證時之關聯為何？又是否已排除該兩場異味
      與本場下方陳情人一牆之隔牧場的異味飄至本場？本次實
      際採樣點與鄰近4場之相關位置與味道飄散相關關聯為何
      ？採樣人員於此次採樣時是否已知該採樣點方圓300公尺
      內仍有其他4場的存在？．．．此案採樣人員其資格是否
      已具有法律授權之依據範圍與符合立法精神。(三)此案樣品
      檢測，是否符合環署檢字第0930041240號環境稽查樣品監
      管作業規範？(四)此次採樣方法與異味污染物官能測定法-
      三點比較式嗅袋法，是否符合環署檢字第0970087754號之
      相關作業規定？(五)此案環境檢驗測定機構是否符合環境檢
      驗測定機構管理辦法，各項規定含第21條檢測機構或其檢
      測人員是否依中央主管機關之指定進行採樣技術評鑑或盲
      樣測試？(六)為確保檢測數據品質與公信力，此案檢測機構
      出具之結果摘要是否符合環保署環境檢驗所環檢一字第
      0671號規定？」等語。訴願決定審酌臺中市環保局98年9
      月25日派員督同琨鼎公司人員前往稽查原告前揭養豬廠址
      時拍攝之採證照片4張及環境稽查工作紀錄、檢測報告等
      資料影本，核認原告違規事實明確，因將被告機關原處分
      予以維持，駁回訴願。揆諸首開規定，雖非無見。
（三）惟查：
  １、按「行政官署對於人民有所處罰，必須確實證明其違法之
      事實，倘所提出之證據自相矛盾，不能確實證明違法事實
      之存在，其處罰即不能認為合法。」「當事人主張事實，
      須負舉證責任，倘其所提出之證據，不足為主張事實之證
      明，自不能認其主張之事實為真實。又行政官署對於人民
      有所處罰，必須確實證明其違法之事實。倘不能確實證明
      違法事實之存在，其處罰即不能認為合法。」最高行政法
      院著有32年判字第16號、39年判字第2號判例可稽。
  ２、本件被告機關認原告違反空氣污染防制法第20條規定，依
      同法第56條第1項裁處罰鍰並限期完成改善，無非係以臺
      中市環保局於98年9月25日16時至16時30分派員督同琨鼎
      公司人員前往原告經營之前揭養豬場稽查，在該場周界外
      下風處採集異味污染物樣品，由琨鼎公司依環保署公告之
      三點比較式嗅袋法進行濃度分析結果為71，超過「固定污
      染源空氣污染物排放標準」第2條所定限值（50）為據。
      然經本院受命法官於99年10月5日前往前開原告養豬場勘
      驗，並比對臺中市環保局會同琨鼎公司稽查當時（98年9
      月25日16時至16時30分）採集異味污染物樣品所拍攝之照
      片與周遭可能產生「豬糞味」養豬場結果發現：臺中市環
      保局採集系爭檢體當時之風向為（正）北風，此有稽查紀
      錄（本院卷第153頁）及琨鼎公司製作之「周界空氣臭味
      採樣紀錄表」（本院卷第161頁）暨其等採樣當時拍攝為
      測計風向及風速所架設之「風速風向計」相片（本院卷第
      241頁圖二）可稽，並經採集當日會同臺中市環保局現場
      稽查之琨鼎公司職員梁永杰於本院勘驗時陳述：當日「一
      先架設風速風向計，歸北後，再判斷下風處，判斷當天風
      向為北風。二採樣點為下風處，經環保局人員確認後，即
      以此點為採樣點」等語（本院卷第221頁）。惟原告之系
      爭養豬場係位於前揭採樣點東北方之事實，有本院勘驗時
      製作之現場圖及附圖相片（本院卷第224、226頁附圖相片
      三、第229頁附圖相片八與附圖九）可證；另系爭採樣點
      北方一百餘公尺處【即本院卷第229頁附圖相片原告所指
      雜草（木）林後方；亦即本院卷第241頁附圖相片二風向
      計所指北方一百餘公尺處；並參照本院卷第238頁附圖相
      片二十一】有訴外第三人之養豬場兩場乙節，除據原告於
      本件行政爭訟程序中迭次陳明外，復經本院於勘驗當日查
      明屬實（本院卷第224頁現場略圖及第237頁附圖相片二十
      、239頁附圖相片二十二、240頁附圖相片二十三、二十四
      ），自難認臺中市環保局98年9月25日16時至16時30分採
      集之異味物污染物樣品，為原告系爭養豬場所排放，揆諸
      上開判例意旨，該污染物樣品檢驗結果，即難憑為原告系
      爭違規行為之依據。被告機關原處分載稱「現場已排除其
      他污染源之干擾」（本院卷第131頁原處分說明三）云云
      ，核與事實不符（被告機關訴訟代理人於本件言詞辯論時
      亦稱：「稽查當時並不知採樣點的正北方有另二個養豬場
      」等語）。又臺中市環保局當日稽查人員蕭文邦於本院勘
      驗現場時稱：系爭稽查紀錄（本院卷第153頁）「採樣當
      時只按照現場情形作簡圖，所以沒有標明方向」（按指上
      開稽查紀錄左側上方「地點簡圖」-本院卷第220頁，該簡
      圖標示之採樣點與原告養豬場之位置與實際情形亦有不符
      - 見本院卷第161頁琨鼎公司所繪「採樣點位置標示」圖
      ）等語。是原告主張系爭採集之異味污染物樣品不足以證
      明為原告養豬場所排放，被告機關依該樣品檢驗結果據以
      裁處罰鍰並限期完成改善即有違誤等情，核屬可採。
  ３、綜上所述，被告機關原處分核有違誤，訴願決定遞予維持
      ，亦有未合。原告訴訟論旨均求予撤銷，為有理由，應予
      准許，爰判決如主文所示。
（四）本件事證已明，兩造其餘主張，均不影響判決之結果，無
      庸逐一論究，附此敘明。
六、據上論結，本件原告之訴為有理由，依行政訴訟法第98條第
    1項前段，判決如主文。
中    華    民    國    99    年    12    月    7     日
                臺中高等行政法院第二庭
                          審判長法  官  胡  國  棟
                                法  官  劉  錫  賢
                                法  官  林  秋  華
以上正本證明與原本無異。
如不服本判決，應於判決送達後20日內向本院提出上訴書狀，其
未表明上訴理由者，應於提起上訴後20日內向本院提出上訴理由
書（須依對造人數附具繕本）；如於本判決宣示或公告後送達前
提起上訴者，應於判決送達後20日內補提上訴理由書（須附繕本
）。未表明上訴理由者，逕以裁定駁回。
中    華    民    國    99    年  12    月    15    日
                                書記官  廖  倩  慧

司法院資訊處製作；財團法人民間司法改革基金會備份。
